臺灣臺北地方法院民事判決　　　　　　　96年度訴字第4764號
原　　　告　甲○○
　　　　　　　　　　　應送達處.
被　　　告　國泰世華商業銀行股份有限公司
法定代理人　乙○○
訴訟代理人　陳彥希律師
　　　　　　王韋傑律師
上列當事人間請求清償借款事件，本院於民國96年10月16日言詞
辯論終結，判決如下：
    主  文
被告應給付原告新臺幣玖萬陸仟零陸拾貳元。
原告其餘之訴駁回。
訴訟費用由被告負擔六分之一，餘由原告負擔。
本判決關於原告勝訴部分，於原告以新臺幣參萬參仟元供擔保後
，得假執行，但被告如於假執行程序實施前，以新臺幣玖萬陸仟
零陸拾貳元預供擔保，得免為假執行。
原告其餘假執行之聲請駁回。
    事  實  及  理  由
一、本件原告起訴主張：
（一）兩造於民國83年12月12日簽訂「世華山莊眷舍輔建契約書
      」（下稱系爭輔建契約），系爭契約約定原告取得之土地
      面積為35.24坪，土地價款新台幣（下同）1,290,261元，
      建物為D類型12層雙拼大廈，面積65.25坪，價金係依工程
      實際所需及各戶應分攤比率分別計算，原告於83年10月29
      日已給付前揭土地款，於85年9月7日給付第一期籌建款項
      68,757元，被告原承諾於87年6月交屋，雖被告將系爭土
      地之所有權移轉予原告，惟系爭土地卻尚未完成開發，原
      告多次催告未果，只得依法主張解除契約，並經臺灣高等
      法院以94年度上字第611號確定判決（下稱前訴訟）肯認
      在案，原告於前訴訟雖係依民法第254條之規定主張給付
      遲延解除契約，並有依同法第259條之規定請求回復原狀
      ，惟原告於前訴訟僅請求自該訴訟之起訴狀繕本送達之翌
      日起即92年6月27日起至清償日止，按年息百分之五計算
      之利息，而依前述民法第259條第2款規定，原告請求被告
      返還業已給付之價金時，並得加計自受領時起之利息，是
      土地款部分應自83年10月29日起，第一期籌建款項應自85
      年9月7日起加計利息償還之。為此爰就前訴訟所未請求之
      利息部分，即關於原告前交付之土地款1,290,261元部分
      ，自83年10月29日起至92年6月26日止，及第一期籌建款
      項68,757元部分，自85年9月7日至92年6月26日止，均按
      年息百分之五計算之利息，請求被告如數給付之。並聲明
      ：被告應給付原告582,088元，及自起訴狀繕本送達翌日
      起至清償日止，按年息百分之五計算之利息；並願供擔保
      ，請准宣告假執行。
（二）對被告抗辯之陳述略以：關於民法第259條第2款所規定應
      加計之利息，應無民法第126條短期消滅時效之限制，否
      則若原告於解約之同時，亦造成解約日起算往前推算逾5
      年部分之利息均罹於時效而消滅，與誠信原則顯有違，且
      亦不當限縮民法第257條關於解除權之行使無期間限制規
      定之嫌；又參諸最高法院93年台上字第1853號判決意旨，
      亦認為所附加利息性質上屬不當得利，仍有15年滅時效之
      適用。
二、被告則抗辯以：
（一）被告於 77年7月18日決議系爭土地之四分之三部份供員工
      自費興建住宅，嗣被告將系爭土地移轉予願意擁有自用住
      宅之員工，並由被告代表與持有土地之員工代表，分別就
      「員工訓練中心」及「員工自費自用住宅」興建事項，各
      自負擔費用並分別推選代表共同組織成立「世華山莊籌建
      小組」，負責統籌、推動執行興建「世華山莊」之工作，
      系爭工程因受颱風影響，建照申請審核嚴格，至籌建進度
      緩慢，而系爭籌建小組之員工代表，於 91年3月15日致函
      籌建小組，不同意繼續使用系爭原留印鑑申請建照，至系
      爭申請遭臺北縣工務局駁回，依最高法院73年臺上字第
      3292 號及最高法院57年台再字第11號判例要旨，判決理
      由中之判斷並不受既判例效力所及，而原告於前案之訴訟
      標的係請求「1.被告應返還原告1,359,018元及自起訴狀
      繕本送達翌日起至清償日止按年息百分之五計算之利息。
      2.被告應給付原告1,359,018元」，經前訴訟法院判決「
      被告應給付原告0000000元及自民國92年6月27日起至清償
      日止，按年息百分之五計算之利息」，此主文所示者方屬
      有既判力之部分，應不包括「被告負有興建移轉交付房
      屋所有義務」、「兩造間契約業經合法解除」等理由中之
      判斷。
（二）依系爭輔建契約第6條及第7條之約定，被告僅負交付無權
      利瑕疵之系爭土地持份予原告義務，被告須依系爭輔建契
      約第 2條之約定，返還世華銀行代墊之相關費用，世華銀
      沆既已依約交付無權利瑕疵之系爭土地持份予原告，則已
      履行契約義務，並無任何違反契約責任之情事，而關於員
      工眷舍之興建，係由原告自行出資授權其所推派參予籌建
      小組之代表負責，與被告並無關係。原告所稱之第一期房
      屋價款，係依系爭輔建契約第 4條之約定交付世華山莊籌
      建小組統籌運用，被告並未收受、經手、保管或處理，故
      與被告無關，系爭員工眷舍之興建，係由原告自行出資授
      權其推派參予籌建小組之代表負責為之，與被告亦無關係
      ，且依銀行法之規定被告並不得投資非自用之不動產，是
      原告之主張於法無據。
（三）本件系爭房舍興建建照之申請，須先通過臺北縣城鄉局核
      准「山莊開發案」變更，再經過臺北縣政府環保局「環境
      影響評估報告」之審查，嗣經臺北縣政府工務局之許可，
      始可通過建照之申請，其中關於變更開發案之申請，須全
      體土地所有權人具名為之，共同協力始能完成，惟原告於
      91年 3月15日致函籌建小組表示不同意籌建小組使用原印
      鑑申請建照，至系爭變更開發案之申請無法續行辦理，使
      系爭建照之申請無法通過「環境影響評估報告」之審查，
      並遭駁回，使系爭眷舍無法繼續興建，縱被告負有興建移
      轉交付房屋所有權之義務，系爭眷舍無法興建，亦不可歸
      責於被告，被告無須給負任何給負遲延責任。
（四）再者，縱令原告解約之主張可採，因其解約時應一併請求
      利息，因原告雖於91年3月15日向被告為解約之意思表示
      ，惟遲至96年6月始提起本件利息之請求，顯已罹於五年
      之時效。退步言，縱使原告於提起本件訴訟前之96年1 月
      26日曾向被告請求給付系爭利息，發生時效中斷部分亦僅
      有91年1月27日至96年1月26日之利息請求權之時效，原告
      於91年1月27日以前之利息請求權仍已罹於時效，而原告
      未罹於時效之利息中，因前訴訟已判決之自92年6月27 日
      後起算之法定遲延利息，業經被告於95年8月18日為清償
      提存，被告亦已清償92年6月27日至95年8月18日期間所發
      生之遲延利息，則原告亦僅能請求91年1月27日起至92 年
      6月26日之遲延利息，共計95,876元（1,359,018元×5%
      ÷365/515天=95,876元），至於原告另就上開遲延利息復
      請求遲延利息部分，亦違反民法第233條就利息不得再請
      求遲延利息之規定，亦無理由。並聲明：原告之訴及其假
      執行之聲請均駁回；如受不利判決，願供擔保請准免為假
      執行。
三、按除別有規定外，確定之終局判決就經裁判之訴訟標的，有
    既判力，民事訴訟法第400條第1項定有明文。而關於既判力
    之作用，於另訴訟之訴訟標的係以前訴訟業經判斷之訴訟標
    的作為先決問題時，前訴訟之訴訟標的既已有既判力存在，
    後訴訟法院自應受其拘束而不得為相反之認定。查本件原告
    前曾以與被告所簽立系爭輔建契約為據，於前訴訟主張被告
    有給付不能、給付遲延等債務不履行事由而解約，並依民法
    第259條規定請求被告返還已交付之土地及部分房屋價款計
    1,359,018元，與消費者保護法第51條懲罰性違約金加計後
    共為2,718,036元，及自前訴訟起訴狀繕本送達翌日即92年6
    月27日起至清償日止，按年息百分之五計算之法定遲延利息
    ，原告上開請求並經前訴訟確定判決理由中認定被告確有給
    付遲延並經原告依法解約等事實，故判決被告應返還前述土
    地及部分房屋價款1,359,018元及上述日期起算之法定遲延
    利息（其餘部分原告則經判決敗訴駁回確定），足見關於系
    爭輔建契約經原告解除後，被告因之負有返還價款1,359,01
    8元之義務者，為前訴訟既判力所及之範圍，雖然本件原告
    僅再就前述被告解約後應返還價款1,359,018元之法定遲延
    利息部分，請求被告給付其中土地款1,290,261 元部分，自
    83年10月29日起至92年6月26日止，及第一期籌建款項68,75
    7元部分，自85年9月7日至92年6月26日止，均按年息百分之
    五計算之法定遲延利息部分，此部分並非原告在前訴訟所請
    求之範圍，有前訴訟民事判決書影本一份在卷可按，自亦非
    前訴訟確定判決既判力所及之範圍，惟本件原告請求之法定
    遲延利息之債，性質上既係先有原本存在，始有發生利息之
    債之餘地，亦即本件原告請求利息之債必須根據被告負有給
    付原本（即價款1,359,018元，下稱系爭價款）之義務為前
    提，則前訴訟就前提事項之被告所負原本給付義務既在兩造
    間有既判力存在，兩造自不得再為相反主張，且本院亦應受
    前訴訟確定判決之認定所拘束，不得為相反認定，是被告仍
    抗辯其不負本件利息之債之原本即系爭價款之給付義務，即
    無可採。
四、次按，民法第259條第2款固規定，契約解除時，當事人雙方
    回復原狀之義務，除法律另有規定或契約另有訂定外，由他
    方所受領之給付為金錢者，應附加自受領時起之利息償還之
    ，此利息之附加雖屬解約後之回復原狀義務之一部分，以此
    仍屬法定利息之性質，計算標準亦與一般利息債權之定期給
    付債權內容相同，自亦應適用民法第126條關於利息、紅利
    、租金、贍養費、退職金及其他一年或不及一年之定期給付
    債權，其各期給付之請求權，因5年間不行使而消滅之規定
    ，適用5年之短期消滅時效規定，且由該利息所據之原本即
    解約後應負之返還原給付請求權，係在有解約之事由發生時
    ，即已起算請求權時效，若行使解約權人本得儘速行使卻怠
    於及時行使，致所附加之利息請求權反得溯及至受領時均得
    請求而無前述短期消滅時效規定之適用，此利息之增加又係
    無解約權之相對人所無法控制之風險，則解約權人除已可取
    回原給付外，其竟可因延長怠於行使解約權時間之方式，使
    相對人須持續負擔該期間之附加利息，亦有違誠信原則，因
    之，關於解約後應返還原給付之附加利息，應適用民法第12
    6條短期消滅時效之規定，方符事理之平，此參照關於民法
    第182條第2項關於返還不當得利所應附加之利息請求權，依
    最高法院49年台上字第1730號判例、65年6月8日65年度第五
    次民庭庭推總會議決定（二）、66年9月26日66年度第7次民
    庭庭推總會議決議（一）、最高法院95年度第17次民事庭會
    議討論意旨，均認在以利息為計算標準之情形時，性質上仍
    應適用民法第126條5年短期消滅時效規定亦可明。經查：
（一）本件原告主張被告就系爭價款應附加自受領時之利息，即
      土地價款1,290,261元自83年10月29日起，第一期房屋籌
      建款項68,757元自85年9月7日起，二者均計算至92年6月
      26日止之法定遲延利息，如前述，就被告負有返還各該價
      款之義務既為前訴訟既判力所及，原告固得請求被告計付
      之，惟被告已抗辯稱本件原告之利息請求權已罹於時效而
      消滅，雖然被告復辯稱原告早於91年年3月15日即曾為解
      約之意思表示並送達被告，其迄96年6月6日始提起本件訴
      訟，已罹於前述5年之短期消滅時效，並提出被告當日所
      提出其上記載原告指述被告有未依期完成系爭輔建契約之
      違約，並表示被告須徵得相關契約當事人同意始得進行後
      續作業，否則即應研究補償還款解約之函文（被證4)影本
      一份為憑，此情並為原告所不爭執，惟被告既自承原告於
      提起本件訴訟之96年1月26日即曾以存證信函請求被告給
      付本件之利息，依民法第130規定，原告既已於六個月內
      提起本件訴訟，時效即視為不中斷，亦即自96年1月26日
      往前回溯5年內迄本件原告請求之92年6月26日止，亦即自
      91年1月27日起至92年6月26日之遲延利息部分，尚未罹於
      5年之短期消滅時效，被告自不得拒絕給付之。
（二）因之，本件原告請求以法定利率5%計算之法定遲延利息，
      僅在前開91年1月27日起至92年6月26日期間內共計96,062
      元（〈1,290,261+68,757〉×5%÷516/365天=96,062元，
      四捨五入）之範圍內，為有理由，逾此部分，則已罹於消
      滅時效，被告自得拒絕給付。至於原告雖提出最高法院88
      年度台上字第112號民事判決，稱前述附加利息之計算應
      自受領時起算，且應不受5年短期消滅時效之限制，姑不
      論前開最高法院民事判決就該情形應否適用民法第126條
      規定，並未具體載明理由，而該民事事件經廢棄發回台灣
      高等法院審理結果（台灣高等法院88年度上更（一）字第
      70號），亦認該部分利息請求並無理由，此民事判決既係
      基於不同個案情節所為認定，本無法定拘束力，且如前述
      ，關於系爭利息請求權應有民法第126規定之適用，已見
      上述，亦難據此為有利原告之認定。
（三）又按，對於利息，無須支付遲延利息，民法第233條第2項
      定有明文，是本件原告復主張被告應就前述未給付之利息
      ，加計自本件起訴狀繕本送達翌日起至清償日止，按年息
      百分之五計算之法定遲延利息，並無理由，應予駁回。
五、從而，原告依民法第259條第2款規定，請求被告給付關於系
    爭價款自91年1月27日起至92年6月26日止之法定遲延利息共
    計96,062元，為有理由，應予准許；超過部分則無依據，應
    予駁回。
六、兩造其餘之攻擊或防禦方法及未經援用之證據，經本院斟酌
    後，認為均不足以影響本判決之結果，自無逐一詳予論駁之
    必要，併此敘明。
七、本件關於原告勝訴部分，兩造分別陳明願供擔保以代釋明，
    聲請宣告假執行或免為假執行，均核無不合，爰各定相當擔
    保金額准許之。至於原告敗訴部分，其假執行之聲請亦因而
    失所依附，應併予駁回。
八、訴訟費用負擔之依據：民事訴訟法第79條。
中　　華　　民　　國　　96　　年　　10　　月　　31　　日
                  民事第五庭    法　官　林麗真
以上正本係照原本作成
如對本判決上訴，須於判決送達後20日內向本院提出上訴狀
中　　華　　民　　國　　96　　年　　11　　月　 　1　　日
                    　　　　　　書記官　李承翰
